【裁判字號】    99,婚,309
【裁判日期】    990907
【裁判案由】    確認婚姻關係不成立
【裁判全文】
臺灣彰化地方法院民事判決               99年度婚字第309號
原      告  乙○○
訴訟代理人  楊振芳律師
被      告  甲○○
上列當事人間確認婚姻關係不成立事件，本院於民國99年8月31
日言詞辯論終結，判決如下：
    主     文
確認原告與被告間之婚姻關係不成立。
訴訟費用新台幣仟元由被告負擔。
    事實及理由
一、原告主張：原告原名鄭雅如，於民國（下同）97年6月16日
    改名乙○○。兩造於94、95年間結識交往，原告嗣而懷孕，
    而於96年1月8日產下一女。兩造本想於原告懷有身孕時立即
    成婚，不巧被告祖父過世剛滿百日不久，依台灣民俗，家中
    有人過世，其他家庭成員若要結婚須在死者過世百日之內，
    不然就要對年之後（過世滿一週年）。兩造及家人鑑於此，
    原告所懷之子恐早已出生。為此，兩造雖未舉行結婚儀式，
    卻書寫兩造於95年7月8日結婚之結婚證書，央託被告之父朱
    智玄、被告姐姐朱苑菱，在結婚證書上簽章，充為兩造結婚
    之證人，而於95年7月28日向彰化縣員林鎮戶政事務所申辦
    兩造於95年7月8日結婚登記。然實際上兩造當時僅係同居關
    係並未舉行結婚儀式，即兩造並無結婚之行為，自不發生結
    婚效力，爰依法請求確認兩造婚姻關係不成立等語。
二、被告則以：對於原告主張沒有意見。結婚後陸續接到原告債
    務方面的債務傳票，結婚登記後就沒有舉行公開結婚儀式，
    只有訂婚而已，也只有辦理登記。那時候已有小孩，我們才
    去登記結婚，本想去法院公證結婚，實際上並沒有做，直接
    到公所辦理登記結婚，本來以為這樣就有效。是有公開宴客
    ，只是訂婚的儀式。伊只要跟原告協商小孩的問題，伊有監
    護權也有探視權，伊已經兩年沒有看過小孩等語置辯。
三、得心證之理由：
（一）按確認法律關係成立或不成立之訴，非原告有即受確認判
      決之法律上利益，不得提起之，民事訴訟法第二百四十七
      條定有明文。所謂即受確認判決之法律上利益，係指因法
      律關係之存否不明確，原告主觀認為其法律上地位有不安
      之危險存在，而此項危險得以對於被告之確認判決除去者
      。本件原告主張兩造未舉行公開儀式為由，請求確認系爭
      婚姻不成立，原告戶籍既已為兩造係夫妻之記載，顯見原
      告就系爭婚姻關係之存否，即有主觀之不明確，足致原告
      之法律上地位有受侵害之危險，並得以確認兩造間婚姻關
      係不成立之判決，除去此種不安之狀態，揆諸上揭說明，
      原告自有即受本件確認判決之法律上利益，是原告自得提
      起本件確認婚姻不成立之訴，合先敘明。
（二）次按婚姻無效之訴、婚姻關係不存在之訴與婚姻不成立之
      訴不同。當事人如未履行或未完全履行婚姻要件時，其婚
      姻既不成立，自不發生任何婚姻之法律上效力，無須法院
      之判決，任何人均得主張之，但發生爭執時，有確受判決
      之法律上利益者，自得起訴請求確認婚姻不成立，即提起
      確認婚姻不成立之訴，而非提起確認婚姻無效之訴，亦非
      提起確認婚姻不存在之訴。本件原告所爭執者，係兩造於
      於95年7月8日所為結婚欠缺公開儀式之形式要件，即屬婚
      姻有無成立之問題。又按結婚應有公開之儀式及二人以上
      之證人。又結婚，不具備第982條第1項之方式者，無效。
      96年5月23日修正前之民法第982條第1項、第988條第1款
      分別定有明文。本件兩造於95年7月8日辦理結婚登記，民
      法第982條於96年5月23日修正公布，97年5月23日施行，
      依民法親屬編施行法第一條規定，自應適用修正前民法第
      982條之規定。
（三）經查，原告主張兩造於95年7月8日辦理結婚登記之事實，
      業據其提出之戶籍謄本為證，被告對此亦不否認，自可採
      信為真。另原告主張兩造未辦理任何結婚儀式一節，被告
      亦不爭執，並經證人即被告父親朱智玄到庭具結證稱：「
      她們訂婚在昇財麗禧餐廳，結婚只有辦理登記。（問：你
      在結婚證書上簽名時兩造是否尚未舉辦結婚儀式？）是的
      。」等語，有本院言詞辯論筆錄在卷可稽，核以原告陳述
      相符。是依上開證據所示，自堪認原告之主張為真實。
（四）本件兩造未舉行結婚之公開儀式一節，已如上述，則兩造
      間之婚姻關係，顯然不備結婚之形式要件，應為不成立，
      從而，原告訴請確認兩造之婚姻關係不成立，為有理由，
      應予准許。
四、訴訟費用負擔之依據：民事訴訟法第78條。
中    華    民    國    99    年    9     月    7     日
                        臺灣彰化地方法院家事法庭
                              法    官  謝仁棠
以上正本係照原本作成。
如對本判決上訴，須於判決送達後20日之不變期間內，向本院提
出上訴狀。
中    華    民    國    99    年    9     月    7     日
                              書記官    陳瑤芳

司法院資訊處製作；財團法人民間司法改革基金會備份。
